【裁判字號】    98,消債抗,599
【裁判日期】    990423
【裁判案由】    聲請免責
【裁判全文】
臺灣高雄地方法院民事裁定           98年度消債抗字第599號
抗  告  人  甲○○
上列當事人因消費者債務清理條例聲請免責事件，不服本院於民
國98年10月26日所為98年度消債聲字第9 號之裁定，提起抗告，
本院裁定如下：
    主  文
抗告駁回。
抗告費用新台幣壹仟元由抗告人負擔。
    理  由
一、抗告意旨略以：抗告人自民國90年間與前配偶離婚後，工作
    斷斷續續，並不順利，因無穩定工作收入，所以才大量預借
    現金以卡養卡。至今因無工作收入，所以無力清償高達新台
    幣（下同）2 百餘萬元之龐大債務。原審固以抗告人有奢侈
    浪費之消費情事，導致無法清理債務，據為不予免責之裁定
    ，然依消費者債務清理條例（下稱消債條例）第135 條之規
    定，法院於審酌一切情形認為適當者，縱有同條例第134 條
    之情事，亦得裁定免責，乃賦予法官相當程度之裁量權。承
    此，抗告人本身收入僅約1 萬元，離婚後尚須扶養2 名未成
    年子女，雖每月領有社會補助款8,000 元，仍不足以負擔全
    家必要之生活支出。2 名子女均屬中小學階段，若無妥善照
    顧，倘有任何偏差，恐將導致日後之社會問題。為此，請予
    以審酌上情，妥適裁量，裁定准予抗告人免責等語。
二、按「債務人有下列各款情形之一者，法院應為不免責之裁定
    。但債務人證明經普通債權人全體同意者，不在此限：一、
    於七年內曾依破產法或本條例規定受免責。二、隱匿、毀損
    應屬清算財團之財產，或為其他不利於債權人之處分。三、
    捏造債務或承認不真實之債務。四、因浪費、賭博或其他投
    機行為，致財產顯然減少或負擔過重之債務，而生開始清算
    之原因。五、於清算聲請前一年內，已有清算之原因，而隱
    瞞其事實，使他人與之為交易致生損害。六、明知已有清算
    原因之事實，非基於本人之義務，而以特別利於債權人中之
    一人或數人為目的，提供擔保或消滅債務。七、隱匿、毀棄
    、偽造或變造帳簿或其他會計文件之全部或一部，致其財產
    之狀況不真確。八、故意於財產及收入狀況說明書為不實之
    記載，或有其他故意違反本條例所定義務之行為」、「債務
    人有前條各款事由，情節輕微，法院審酌普通債權人全體受
    償情形及其他一切情狀，認為適當者，得為免責之裁定。」
    消債條例第134 、135 條分別定有明文。
三、經查：
（一）本件抗告人前積欠無擔保債務合計235 萬3,483 元，以不
      能清償債務為由，聲請本院准予清算，經審理調查結果，
      認無不合，惟因抗告人聲請清算時，陳報名下無財產，且
      工作收入低於勞工基本薪資每月1 萬8,000 元，經原審認
      定抗告人之財產不敷清償清算程序之費用，而於98年5 月
      12日以98年度消債清字第52號裁定准予開始清算程序，並
      同時終止清算程序。嗣經調查結果，認抗告人以申請之信
      用卡大量預借現金，另在百貨公司、大賣場、高級大飯店
      等處消費，未量入為出，節約消費，而有浪費情事等由，
      於同年10月26日以98年度消債聲字第9 號裁定抗告人不予
      免責在案。
（二）依抗告人聲請清算時陳報，每月必要支出除個人日常生活
      各項開銷包括膳食、醫療、交通等費用合計為1 萬元，另
      須扶養2 名未成年子女，扶養費用依上開同一標準核計。
      聲請人雖未提出全部開銷憑證，惟參酌內政部社會司所公
      告之98年度高雄市低收入戶每人每月最低生活費標準為1
      萬1,309 元，所陳報金額未逾上開標準，自應予採認，依
      此核計，抗告人每年必要支出為36萬元。
（三）至於抗告人負債原因，依原審卷附抗告人之債權人所提出
      之現金卡、信用卡消費及借支情形所示，抗告人分別於93
      年9 月2 日至同年11月9 日間向台新銀行預借現金34萬
      8,500 元、於93年6 月30日至同年10月25日向國泰世華銀
      行預借現金13萬0,524 元、於93年6 月28日至9 月29日向
      台灣土地銀行預借現金9,018 元，此有台新銀行現金卡借
      款清單、國泰世華銀行現金卡領款明細、台灣土地銀行現
      金卡消費明細資料在卷可憑（見原審卷第66、48、110-11
      1 頁）。又抗告人另於93年12月間向永豐銀行申請代償型
      信用貸款39萬元，用以代償台新銀行、萬泰銀行之債務，
      亦有永豐銀行陳報狀附卷可參（見原審卷第60頁）。依上
      開資料顯示，自93年6 月起至95年10月止，抗告人向銀行
      借款即達48萬8,042 元（計算式：348500+130524+9018）
      。雖抗告人陳稱其負債係因離婚時協議負擔前配偶之債務
      而向金融機構借貸，嗣因經濟不景氣，致其收入每況愈下
      ，其無法負擔房貸二胎、銀行債務、家庭生活開支及市場
      生意上之週轉，因而向金融機構借貸週轉所致等語（見原
      審卷第104 頁），然而抗告人所提出之兩願離婚協議書載
      明雙方債務各自負擔（見消債清卷第67頁），其應無負擔
      前夫債務之理。又抗告人另主張其因市場上之生意需金週
      轉，然其聲請清算程序時提出之財產及收入狀況說明書勾
      選其於聲請前5 年內未從事營業活動（見消債清卷第7 頁
      ），而其於93年填寫銀行信用貸款、現金卡申請書時，均
      將其職業填為台魷海洋企業有限公司之業務主任（見原審
      卷第67、139 頁），自難認其有生意上必須之週轉金支出
      ，是抗告人上揭所述負債原因，均非可信。
（四）據此，抗告人自93年6 月28日起至93年10月9 日止之未滿
      4 月期間借款高達48萬8,042 元，其舉債用途顯已逾越日
      常生活必要支出之範圍。抑且，姑先不論抗告人陳報另有
      受領端午節、中秋節低收入補助各2,000 元，中鋼公司端
      午節、中秋節各補助1,000 元，高中就學台糖每月補助
      5,000 元，政府低收入每學期補助5,000 元，社會局低收
      入每學期補助3,000 元，學校低收入戶每學期補助5,000
      元，此有原審卷附郵政存簿儲蓄金交易明細可稽（見消債
      清卷第68頁），抗告人本得因此稍減輕其經濟負擔，無庸
      擴張信用，為超額之舉債。乃抗告人於91年間即有申請金
      融機構代償及大量預借現金之紀錄，有遠東銀行信用卡明
      細表在卷可按（見原審卷第58頁），可知其當時即已陷入
      經濟困境，竟又於93年1 月16日在良泰旅行社有限公司刷
      卡消費3 萬4,200 元，另於93年5 月28日、5 月31日、6
      月1 日、6 月4 日、7 月4 日、8 月4 日在分別在阿舍汽
      車旅館、雅築大飯店刷卡消費790 至3,000 元不等，亦有
      遠東銀行、中國信託銀行、台灣土地銀行之刷卡消費明細
      附卷可按（見原審卷第58-59 、83、119 頁），則抗告人
      於負債情形下，仍未能樽節開支，而有逾越其日常生活及
      扶養子女所必要之奢侈消費行為，洵堪認定。
（五）抗告意旨雖主張其收入狀況實際上已無力負擔上開龐大債
      務，而法令規定時有不能全面兼顧之情形，消債條例第13
      5 條規定即在賦予法院得斟酌一切情況，在債務人有同條
      例第134 條各款情形下，仍得依個案妥適裁量判斷。惟本
      件因抗告人並無資產，其全體債權人可受償之金額為零，
      債權人之利益未能適度兼顧，復衡酌抗告人上開過度消費
      、擴張信用之負債原因，情節亦非輕微，而抗告人領有部
      分補助，可適度分擔子女扶養及教育費用等一切情形，尚
      難認予以免責為適當，是抗告人此部分主張，仍無可採。
四、綜上所述，抗告人確因有浪費奢侈致負擔過重之債務，而生
    開始清算之原因，依消費者債務清理條例第134條第4款之規
    定，應為不免責之裁定，且無同條例第135 條規定裁量免責
    之適用。是原審裁定不予免責，核無違誤，抗告意旨指摘原
    裁定不當，求予廢棄並更為裁定，為無理由，應予駁回。
五、據上論結，本件抗告為無理由，依消費者債務清理條例第11
    條第2 項、第15條，民事訴訟法第495 條之1 第1 項、第
    449 條第1 項、第95條、第78條，裁定如主文。
中    華    民    國    99    年    4     月    23    日
                  民事第三庭  審判長法  官  朱玲瑤
                                    法  官  陳宛榆
                                    法  官  李嘉益
以上正本證明與原本無異。
本裁定不得再抗告。
中    華    民    國    99    年    4     月    26    日
                                    書記官  陳瓊芳

司法院資訊處製作；財團法人民間司法改革基金會備份。
